【裁判字號】    94,訴,1907
【裁判日期】    950929
【裁判案由】    臺灣地區與大陸地區人民關係條例等
【裁判全文】
臺灣彰化地方法院刑事判決              94年度訴字第1907號
公  訴  人  臺灣彰化地方法院檢察署檢察官
被      告  乙○○
上列被告因違反臺灣地區與大陸地區人民關係條例等案件，經檢
察官提起公訴（94年度偵字第7213號），茲本院判決如下：
    主  文
乙○○共同違反不得使大陸地區人民非法進入臺灣地區之規定，
累犯，處有期徒刑壹年陸月。扣案偽造之「黃麗容」國民身分證
壹張沒收。
    犯罪事實
一、乙○○曾於民國89年間因偽造文書案件，經本院以89年度易
    字第550 號刑事判決判處有期徒刑3 月確定，並於92年2 月
    13日易科罰金執行完畢。其明知大陸地區人民，非經主管機
    關許可，不得進入臺灣地區。詎其仍不知悔改，竟與甲○○
    （業經福建高等法院金門分院判處罪刑確定在案）、真實姓
    名及年籍均不詳之自稱「趙國欽」、「薛少鵬」（分別下稱
    「趙國欽」、「薛少鵬」）之成年男子2 人，共同基於使大
    陸地區人民非法進入臺灣地區之犯意聯絡；又其與甲○○、
    周水清（均業經福建金門地方法院判處罪刑確定在案）、真
    實姓名及年籍均不詳之成年男子，共同基於偽造公印、偽造
    與品行相類證書，並行使偽造特種文書之犯意聯絡，先由乙
    ○○、「薛少鵬」於93年4 月22日晚上約7 、8 時許，至臺
    灣地區之金門縣某不知名海邊處，接應前於93年4 月22日下
    午4 、5 時許，經由「趙國欽」安排由大陸地區福建省廈門
    市搭乘大陸地區舢舨漁船，未經許可入境之大陸地區人民周
    水清上岸進入臺灣地區後，由「薛少鵬」獨自將大陸地區人
    民周水清接送至金門縣不詳飯店之套房藏匿後；復由乙○○
    與甲○○於93年4 月26日晚上7 時，在彰化縣員林鎮某泡沫
    紅茶店內，約定以新臺幣（下同）10,000元之代價及乙○○
    提供由臺中市至金門縣之飛機票費用，甲○○則提供其不知
    情之妻黃麗容之國民身分證1 張交與乙○○，再由乙○○提
    供黃麗容之年籍資料與真實姓名、年籍均不詳之成年男子偽
    造內政部公印文、彰化縣政府鋼印公印文於貼有周水清照片
    之偽造「黃麗容」之國民身分證1 張，於93年4 月27日上午
    11時許，交由周水清收受。嗣乙○○為掩護周水清搭機自金
    門縣至臺灣本島，於93年4 月27日上午10時50分，由乙○○
    出資購買機票攜同甲○○及不知情之黃麗容，自臺中縣清泉
    崗機場搭乘立榮航空公司之國內班機前往金門縣後，乙○○
    即與周水清於93年4 月27日下午4 時許，至金門縣金湖鎮尚
    義機場，由乙○○持前揭偽造「黃麗容」之國民身分證向復
    興航空運輸股份有限公司（下稱復興航空公司）購買航程為
    金門至高雄之機票1 張後，交與周水清收受，足以生損害於
    黃麗容本人、復興航空公司、內政部及戶政機關對於國民身
    分資料管理之正確性。嗣經警方於93年4 月27日下午5時20
    分，周水清持前揭機票及偽造「黃麗容」之國民身分證欲搭
    乘復興航空班次GE2082班機前往高雄，而通關查驗證照時查
    獲，始查悉上情，並扣得前揭偽造「黃麗容」之國民身分證
    1 張。
二、案經金門縣警察局報請福建金門地方法院檢察署呈請福建高
    等法院金門分院檢察長轉呈最高法院檢察署檢察總長核轉臺
    灣彰化地方法院檢察署檢察官偵查起訴。
    理  由
一、程序部分：
  (一)按被告以外之人於偵查中向檢察官所為陳述，除顯有不可信
    之情況者外，得為證據，刑事訴訟法第159 條之1 第2 項定
    有明文。蓋因檢察官與法官同為司法官署，且檢察官代表國
    家偵查犯罪，依法有訊問被告、證人及鑑定人之權力，且須
    對被告有利、不利之情形均應注意，況徵諸實務運作，檢察
    官實施刑事偵查程序，亦能恪遵法定程序之要求，不致有違
    法取證情事且可信度極高，是被告以外之人前於偵查中已具
    結而為證述，除反對該項供述得具有證據能力之一方，已釋
    明「顯有不可信之情況」之理由外，不宜以該證人未能於審
    判中接受他造之反對詰問為由，即遽指該證人於偵查中之陳
    述不具證據能力，方符前揭法條之立法意旨。是證人周水清
    、甲○○、黃麗容分別於檢察官偵查時，具結所為陳述（參
    見福建金門地方法院檢察署93年度偵字第221 號偵查卷宗第
    43頁至第46頁），被告乙○○未曾提及檢察官在偵查時，有
    任何不法取供之情形，是客觀上並無顯不可信之情況，前揭
    證人於偵查中之證言，自均具有證據能力。
  (二)按被告以外之人於審判外之陳述，雖不符前4 條之規定，而
    經當事人於審判程序同意作為證據，法院審酌該言詞陳述或
    書面陳述作成時之情況，認為適當者，亦得為證據。當事人
    、代理人或辯護人於法院調查證據時，知有第159 條第1 項
    不得為證據之情形，而未於言詞辯論終結前聲明異議者，視
    為有前項之同意，刑事訴訟法第159 條之5 定有明文。立法
    意旨在於傳聞證據未經當事人之反對詰問予以核實，原則上
    先予排除，惟若當事人已放棄詰問或未聲明異議，基於證據
    資料愈豐富，愈有助於真實發現之理念，且強化言詞辯論主
    義，法院自可承認該傳聞證據例外擁有證據能力。經查，證
    人周水清、甲○○於警詢中之陳述（參見同上偵查卷宗第3
    頁至第6 頁；第13頁至第18頁），雖均係被告以外之人於審
    判外之陳述，性質上屬傳聞證據，惟經被告、檢察官均同意
    作為證據，又本院審酌該言詞陳述作成時之情況，並查無其
    他不法之情狀，足認為得為本案之證據，依刑事訴訟法第
    159 條之5 之規定，有證據能力。
二、訊據被告固不否認其有於93年4 月27日上午攜同另案被告甲
    ○○、證人黃麗容搭機由臺中市飛抵金門後，復於同日下午
    為證人周水清購買飛往高雄之機票之事實，惟矢口否認有何
    使大陸地區人民非法進入臺灣地區、偽造公印、偽造與品行
    相類證書，並行使偽造特種文書之犯行，辯稱：其不認識甲
    ○○，亦未要求甲○○提供黃麗容之國民身分證，亦不知周
    水清係經由偷渡方式非法進入臺灣地區之大陸地區人民，係
    因「趙國欽」於93年4 月26日晚上要求其至國道1 號高速公
    路員林交流道旁之甜甜巴士站領取信封，並於93年4 月27日
    上午帶同甲○○、黃麗容搭機由臺中飛往金門後，將前揭信
    封交給「趙國欽」之妻周水清，嗣於同日下午，因周水清沒
    有錢購買返臺機票，而由其持周水清所交付之國民身分證幫
    助購買金門至高雄之機票，其不知該國民身分證為偽造證件
    云云。
  (一)上揭犯罪事實，業經證人即另案被告甲○○於警詢、偵訊及
    本院審理中均證述：其與被告於93年4 月26日晚上7 時，在
    彰化縣員林鎮某泡沫紅茶店內，約定由被告以10,000元之代
    價及提供由臺中市至金門縣之飛機票費用，其則提供不知情
    之妻黃麗容之國民身分證1 張交與被告偽造「黃麗容」之國
    民身分證1 張，並於93年4 月27日上午10時50分，由被告購
    妥機票後，其與其妻黃麗容、被告，共同自臺中縣清泉崗機
    場搭乘立榮航空公司之國內班機前往金門縣後，以掩護周水
    清搭機自金門縣至臺灣本島（參見福建金門地方法院檢察署
    93年度偵字第221 號偵查卷宗第13頁至第18頁、第45頁至第
    46頁；本院95年9 月20日審判筆錄）等語；證人即另案被告
    大陸地區人民周水清於警詢、偵訊中均證述：其於93年4 月
    22日下午4 、5 時許，經由「趙國欽」安排由大陸地區福建
    省廈門市搭乘大陸地區舢舨漁船，未經許可至臺灣地區之金
    門縣某不知名海邊處，由被告與「薛少鵬」於93年4 月22日
    晚上約7 、8 時許，負責接應其上岸進入臺灣地區後，由「
    薛少鵬」獨自將其接送至金門縣不詳飯店之套房藏匿數日，
    復有真實姓名、年籍均不詳之成年男子將貼有其照片之偽造
    「黃麗容」之國民身分證1 張，於93年4 月27日上午11時許
    ，交由其收受，被告則於93年4 月27日下午4 時許，與其一
    同至金門尚義機場，由被告持前揭偽造「黃麗容」之國民身
    分證向復興航空公司購買航程為金門至高雄之機票1 張，交
    與其收受供搭機飛抵高雄（參見福建金門地方法院檢察署93
    年度偵字第221 號偵查卷宗第3 頁至第6 頁；第43頁至第44
    頁）等語；證人黃麗容於偵訊中證述：其不知其夫甲○○上
    揭所為，其僅與甲○○、被告共同於93年4 月27日上午自臺
    中搭機抵達金門（參見同上偵查卷宗第40頁至第41頁）等語
    明確，爰審酌上揭證人所述內容，核與卷附之立榮航空93年
    4 月27日旅客艙單影本、復興航空公司93年4 月27日電子機
    票收據暨登機證影本各1 紙（參見同上偵查卷宗第25頁、第
    26頁）、內政部警政署大陸地區人民新竹處理中心95年8 月
    22日竹服字第0950000645號函1 紙（參見本院卷宗）相符，
    並有偽造「黃麗容」國民身分證1 張扣案可佐。況上揭證人
    亦與被告並無仇恨，當無故意設詞陷害被告之必要，是上揭
    證人所述，應堪採信。被告上揭辯詞，應係臨訟卸責之詞，
    不足採信。
  (二)扣案之偽造「黃麗容」國民身分證，經送請內政部警政署刑
    事警察局鑑定結果，認為扣案之「黃麗容」之國民身分證上
    國旗圖案、底紋圖案及印刷字跡均與樣張不相符，是該國民
    身分證係屬偽造等情，此有該局93年5 月14日刑鑑字第0930
    097905號鑑驗通知書1 紙（參見福建金門地方法院檢察署93
    年度偵字第221 號偵查卷宗第64頁）附卷可參，核屬相符，
    是扣案前開「黃麗容」之國民身分證屬偽造，至為明確。
  (三)另證人甲○○證述，其於93年4 月26日晚上將其妻黃麗容之
    國民身分證交與被告收受等語；而證人周水清亦證稱，係於
    另有真實姓名、年籍均不詳之成年男子將貼有其照片之偽造
    「黃麗容」之國民身分證1 張，於93年4 月27日上午11時許
    ，交由其收受等語，均已如前述，故被告既於93年4 月27日
    上午10時50分自臺中搭機欲前往金門，當無可能於同日上午
    11時即交付與證人周水清收受，當係被告於93年4 月26日晚
    上收取證人黃麗容之國民身分證後，將證人黃麗容之年籍資
    料提供與該真實姓名、年籍均不詳之成年男子偽造內政部公
    印文、彰化縣政府鋼印公印文於貼有周水清照片之偽造「黃
    麗容」之國民身分證1 張，並於93年4 月27日上午11時許交
    付與證人周水清使用之事實，亦可認定。
  (四)前開國民身分證既屬偽造，已如前述，則扣案「黃麗容」之
    國民身分證上內政部印、彰化縣政府鋼印之公印文自均屬偽
    造，亦應堪認定。況被告既然向證人甲○○要求提供身分資
    料之初，即知悉係要用以偽造國民身分證，詳如前述，且「
    黃麗容」之國民身分證上蓋有內政部公印、彰化縣政府鋼印
    之公印文，亦為眾所皆知之事實，是被告對偽造前揭「黃麗
    容」國民身分證上內政部公印、彰化縣政府鋼印之公印文，
    與真實姓名、年籍均不詳之成年男子間，亦有共同犯意之聯
    絡，亦應堪認定。是被告辯稱，其不知扣案之「黃麗容」國
    民身分證為偽造云云，亦不足採信。
  (五)至被告辯稱，係「趙國欽」委託其帶同甲○○、黃麗容至金
    門，並協助周水清購買機票至臺灣待產，其不知周水清係偷
    渡入境云云。然查，被告於本院審理中亦自承，其學歷為國
    中畢業，出國時需經由桃園中正、高雄小港國際機場出入，
    知悉證人周水清為大陸地區人民等語，爰審酌被告既有出國
    之經驗，對於大陸地區人民入境臺灣地區○○道當係由前揭
    國際機場進入，焉有另從金門國內機場進入臺灣地區之理，
    縱或證人周水清沒有錢可購買機票，被告僅需借錢與證人周
    水清，由證人周水清自己購買機票即可，當無交出身分證委
    由被告代購機票之必要；況證人周水清亦證述，被告係於金
    門海邊接應其上岸等語明確，已如前述，足證被告上揭所辯
    ，不知證人周水清係偷渡入境云云，顯與常情有違，不足採
    信。
  (六)綜上所述，被告上揭辯詞，與前揭事證不符，無從遽予採信
    ，本案事證明確，被告前揭犯行，均洵堪認定。
三、查被告行為後，刑法業於94年2 月2 日修正公布，95年7 月
    1 日起施行，如附表所示之條文業經修正。按行為後法律有
    變更者，適用行為時之法律，但行為後之法律有利於行為人
    者，適用最有利於行為人之法律，修正後刑法第2 條第1項
    定有明文。此條規定係規範行為後法律變更所生新舊法律比
    較適用之準據法，本身尚無新舊法比較之問題，於新法施行
    後，應一律適用新法第2 條第1 項之規定，為「從舊從輕」
    之比較。再按本次法律變更，比較時應就罪刑有關之共犯、
    未遂犯、想像競合犯、牽連犯、連續犯、結合犯，以及累犯
    加重、自首減輕暨其他法定加減原因（如身分加減）與加減
    例等一切情形，綜其全部罪刑之結果而為比較；另從刑附屬
    於主刑，除法律有特別規定者外，依主刑所適用之法律（最
    高法院95年5 月23日95年度第8 次刑庭會議決議參照），其
    比較理由及結果均詳如附表，先予敘明。
四、被告違反臺灣地區與大陸地區人民關係條例第15條第1 款之
    規定，使大陸地區人民非法進入臺灣地區，核其所為，係犯
    臺灣地區與大陸地區人民關係條例第79條第1 項之使大陸地
    區人民非法進入臺灣地區罪。另按國民身分證屬於品行能力
    服務相類證書之一種，為刑法第212 條之特種文書。而刑法
    第218 條第1 項所稱之公印，指表示公務機關或機關長官資
    格及其職務之印信而言，即俗稱大印與小官章（最高法院71
    年臺上字第1831號判例要旨參照）。是扣案之偽造「黃麗容
    」國民身分證上之內政部印文、彰化縣政府鋼印印文，為表
    示公務機關之印信，均為公印。被告提供黃麗容之國民身分
    證資料交予真實姓名、年籍均不詳之成年男子偽造「黃麗容
    」之國民身分證（含內政部公印文、彰化縣政府鋼印公印文
    ），進而行使之行為，足以生損害於黃麗容本人、復興航空
    公司、內政部及戶政機關對於國民身分資料管理之正確性，
    係犯刑法第216 條、第212 條之行使偽造特種文書罪、第21
    8 條第1 項之偽造公印文罪。按偽造公印文，刑法第218 條
    既有獨立處罰之規定，且較刑法第212 條之處罰為重，則於
    偽造刑法第212 條之文書同時偽造公印文者，即難僅論以該
    條之罪，而置刑法第218 條處刑較重之罪於不問；應成立刑
    法第212 條及同法第218 條第1 項之罪，並依（修正前）刑
    法第55條從一重處斷（司法院大法官會議釋字第82號解釋、
    院解字第3020號意旨參照）。被告提供黃麗容之國民身分證
    資料交予真實姓名、年籍均不詳之成年男子偽造「黃麗容」
    之國民身分證（含內政部公印文、彰化縣政府鋼印公印文）
    ，進而行使之行為，足以生損害於黃麗容本人、復興航空公
    司、內政部及戶政機關對於國民身分資料管理之正確性，係
    犯刑法第216 條、第212 條之行使偽造特種文書罪、第218
    條第1 項之偽造公印文罪。被告接續偽造彰化縣政府鋼印之
    公印文及內政部公印文，係屬單一犯意之接續行為，為接續
    犯。被告偽造特種文書後復持以行使，偽造特種文書之低度
    行為應為行使之高度行為所吸收，不另論罪。被告與另案被
    告甲○○（業經福建高等法院金門分院判處罪刑確定在案）
    、案外人「趙國欽」、「薛少鵬」之成年男子2 人，所為使
    大陸地區人民非法進入臺灣地區之犯行間；又被告與另案被
    告甲○○、周水清（均業經福建金門地方法院判處罪刑確定
    在案）、案外人真實姓名及年籍均不詳之成年男子，偽造公
    印、偽造與品行相類證書，並行使偽造特種文書之犯行間，
    分別有犯意聯絡及行為分擔，應依修正前刑法第28條論以共
    同正犯。被告所犯上開3 罪間，有方法、目的之牽連關係，
    應依修正前刑法第55條牽連犯之規定，從一重之使大陸地區
    人民非法進入臺灣地區罪處斷。另查，被告曾於89年間因偽
    造文書案件，經本院以89年度易字第550 號刑事判決判處有
    期徒刑3 月確定，並於92年2 月13日易科罰金執行完畢等情
    ，此有臺灣高等法院被告前案紀錄表、臺灣彰化地方法院檢
    察署刑案資料查註紀錄表各1 份存卷可考，其於5 年內再犯
    本案有期徒刑以上之罪，為累犯，應依修正前刑法第47條之
    規定加重其刑。爰審酌被告罔顧國家安全，接運大陸偷渡客
    進入臺灣地區，使國家安全流於空洞，並行使偽造國民身分
    證，足生損害於內政部及戶政主管機關對國民身分證件管理
    之正確性，徒增被害人黃麗容無謂之困擾，亦影響復興航空
    對於旅客管理之正確性，且犯後猶飾詞狡辯並無悔意等一切
    情狀，復參酌檢察官之具體求刑，量處如主文所示之刑。
五、按沒收物之執行完畢與沒收物之不存在，並非一事，因犯罪
    依法必須沒收之物，雖已於共犯中之一人確定判決諭知沒收
    ，並已執行完畢，對於其他共犯之判決，仍應宣告沒收。蓋
    因此種沒收之諭知，對於嗣後判決之共犯，仍不失為從刑，
    且在必須沒收之列，倘以該沒收物已因其他共犯判決諭知沒
    收確定，並經執行完畢為理由，而不為沒收之諭知，於法即
    有未合。至本院51年臺上字第1134號判例：「偽造他人之長
    戳方印各一顆，既不能證明已不存在，依刑法第219 條之規
    定，必須予以沒收」之意旨，係指應沒收物於裁判時已不存
    在而言，尚與沒收物因共犯中之一人前經判決諭知沒收確定
    並經執行完畢而不存在之情形有別（最高法院94年度臺上字
    第1017號判決要旨參照）；另按刑法第38條第3 項係規定「
    犯人」所有供犯罪所用之物，得宣告沒收，並非規定屬「被
    告」所有之物，始得宣告沒收，而共同正犯於意思聯絡範圍
    內，組成一共犯團體，團體中之任何成員均為「犯人」，供
    犯罪所用之物，只要屬於「犯人」所有，均得宣告沒收，不
    以必屬於本件被告所有者為限（最高法院92年度臺上字第
    787 號判決要旨參照）；又沒收為從刑之一種，依主從不可
    分之原則，應附隨緊接於主刑之下而同時宣告；又共同正犯
    因相互間利用他人之行為，以遂行其犯意之實現，本於責任
    共同之原則，有關沒收部分，對於共犯間供犯罪所用之物，
    自均應為沒收之諭知（最高法院91年度臺上字第5583號判決
    要旨參照）。經查，扣案「黃麗容」國民身分證1 張（含其
    上之另案被告周水清被告照片1 張）及其上「內政部印」公
    印文、「彰化縣政府」之鋼印公印文，均係屬偽造，已如前
    述，且係另案被告周水清所有，業據證人周水清於偵訊中證
    述明確，雖上開偽造國民身分證於另案共犯周水清案件判決
    確定後，雖經福建金門地方法院檢察署於94年2 月5 日以該
    署94年執字第30號處分命令執行沒收完畢，此有本院95年6
    月8 日電話紀錄表1 紙（參見本院卷宗）附卷可參，依上揭
    說明，爰依修正前刑法第38條第1 項第2 款規定併予宣告沒
    收。又偽造「黃麗容」國民身分證上偽造之「內政部印」公
    印文及「彰化縣政府」鋼印公印文，因前揭偽造國民身分證
    已整張宣告沒收，自不另為沒收之諭知。
據上論斷，應依刑事訴訟法第299 條第1 項前段，臺灣地區與大
陸地區人民關係條例第79條第1 項，刑法第11條前段、第2 條第
1 項前段、第28條（修正前）、第216 條、第212 條、第218 條
第1 項、第55條後段（修正前）、第47條（修正前）、第38條第
1 項第2 款（修正前），罰金罰鍰提高標準條例第1 條前段，判
決如主文。
本案經檢察官吳宗達到庭執行職務。
中    華    民    國    95    年    9     月    29    日
                  刑事第一庭    審判長法  官  葉榮郎
                                      法  官  郭麗萍
                                      法  官  唐中興
以上正本證明與原本無異。
如不服本判決，應於判決送達後十日內向本院提出上訴狀 (須附
繕本 )。
中    華    民    國    95    年    9     月    29    日
                                      書記官  施惠卿
【附錄本判決論罪科刑法條全文】：
中華民國刑法第212條
偽造、變造護照、旅券、免許證、特許證及關於品行、能力服務
或其他相類之證書、介紹書，足以生損害於公眾或他人者，處1
年以下有期徒刑、拘役或300元以下罰金。
中華民國刑法第216條
行使第210條至第215條之文書者，依偽造、變造文書或登載不實
事項或使登載不實事項之規定處斷。
中華民國刑法第218條
偽造公印或公印文者，處 5 年以下有期徒刑。
盜用公印或公印文足以生損害於公眾或他人者，亦同。
臺灣地區與大陸地區人民關係條例第15條
下列行為不得為之：
一、使大陸地區人民非法進入臺灣地區。
二、明知臺灣地區人民未經許可，而招攬使之進入大陸地區。
三、使大陸地區人民在臺灣地區從事未經許可或與許可目的不符
    之活動。
四、僱用或留用大陸地區人民在臺灣地區從事未經許可或與許可
    範圍不符之工作。
五、居間介紹他人為前款之行為。
臺灣地區與大陸地區人民關係條例第79條
違反第15條第1 款規定者，處1 年以上7 年以下有期徒刑，得併
科新臺幣一百萬元以下罰金。
意圖營利而犯前項之罪者，處3 年以上10年以下有期徒刑，得併
科新臺幣五百萬元以下罰金。
前二項之首謀者，處5 年以上有期徒刑，得併科新臺幣一千萬元
以下罰金。
前三項之未遂犯罰之。
中華民國船舶、航空器或其他運輸工具所有人、營運人或船長、
機長、其他運輸工具駕駛人違反第15條第1 款規定者，主管機關
得處該中華民國船舶、航空器或其他運輸工具一定期間之停航，
或廢止其有關證照，並得停止或廢止該船長、機長或駕駛人之職
業證照或資格。
中華民國船舶、航空器或其他運輸工具所有人，有第1 項至第4
項之行為或因其故意、重大過失致使第三人以其船舶、航空器或
其他運輸工具從事第1 項至第4 項之行為，且該行為係以運送大
陸地區人民非法進入臺灣地區為主要目的者，主管機關得沒入該
船舶、航空器或其他運輸工具。所有人明知該船舶、航空器或其
他運輸工具得沒入，為規避沒入之裁處而取得所有權者，亦同。
前項情形，如該船舶、航空器或其他運輸工具無相關主管機關得
予沒入時，得由查獲機關沒入之。
【附表】：
┌──┬───────┬───────┬───────┬────┬────┬──────┐
│變更│行為時法（下稱│裁判時法（下稱│   比較理由   │比較依據│比較結果│    備註    │
│事項│舊法）之條文及│新法）之條文及│              │        │何者對行│            │
│    │內容          │內容          │              │        │為人有利│            │
├──┼───────┼───────┼───────┼────┼────┼──────┤
│共犯│【修正前刑法第│【刑法第28條】│              │        │        │            │
│    │28 條 】      │              │              │        │        │            │
│    │              │              │              │        │        │            │
│    │二人以上共同實│二人以上共同實│1.新法將共同正│刑法第2 │本案無論│            │
│    │施犯罪之行為者│行犯罪之行為者│  犯之範圍予以│條第1項 │適用何者│            │
│    │，皆為正犯。  │，皆為正犯。  │  限縮，不及於│前段    │均成立共│            │
│    │              │              │  「陰謀」、「│        │同正犯，│            │
│    │              │              │  預備」等行為│        │是以新法│            │
│    │              │              │  階段。      │        │並未較有│            │
│    │              │              │2.刑法第28條有│        │利被告，│            │
│    │              │              │  關共同正犯規│        │應逕適用│            │
│    │              │              │  定，僅作文字│        │修正前行│            │
│    │              │              │  修正，對於狹│        │為時之舊│            │
│    │              │              │  義共同正犯（│        │法。    │            │
│    │              │              │  指有犯意聯絡│        │        │            │
│    │              │              │  及行為分擔之│        │        │            │
│    │              │              │  數行為人）之│        │        │            │
│    │              │              │  認定，不生任│        │        │            │
│    │              │              │  何影響。    │        │        │            │
│    │              │              │              │        │        │            │
├──┼───────┼───────┼───────┼────┼────┼──────┤
│累犯│【修正前刑法第│【刑法第47條第│              │        │        │            │
│要件│47條】        │1項】         │              │        │        │            │
│變更│              │              │              │        │        │            │
│    │受有期徒刑之執│受徒刑之執行完│1.舊法於徒刑執│因本案再│因本案再│            │
│    │行完畢，或受無│畢，或一部之執│  行完畢或一部│犯者為故│犯者為故│            │
│    │期徒刑或有期徒│行而赦免後，5 │  之執行而赦免│意犯罪，│意犯罪，│            │
│    │刑一部之執行而│年以內故意再犯│  後，5 年內故│新舊法規│新舊法規│            │
│    │赦免後，5年以 │有期徒刑以上之│  意或過失再犯│定並無何│定並無何│            │
│    │內再犯有期徒刑│罪者，為累犯，│  有期徒刑以上│不同，新│不同，新│            │
│    │以上之罪者，為│加重本刑至二分│  之罪者，均為│法並無較│法並無較│            │
│    │累犯，加重本刑│之一（第47第1 │  累犯；新法則│有利於被│有利於被│            │
│    │至二分之一。  │項）。        │  僅於故意犯罪│告，應適│告，應適│            │
│    │              │              │  ，始構成累犯│用修正前│用修正前│            │
│    │              │              │  。          │行為時之│行為時之│            │
│    │              │              │2.然如再犯者係│舊法。  │舊法。  │            │
│    │              │              │  故意犯罪，新│        │        │            │
│    │              │              │  舊法規定並無│        │        │            │
│    │              │              │  何不同，新法│        │        │            │
│    │              │              │  並無較有利於│        │        │            │
│    │              │              │  被告，應適用│        │        │            │
│    │              │              │  修正前行為時│        │        │            │
│    │              │              │  之舊法。    │        │        │            │
├──┼───────┼───────┼───────┼────┼────┼──────┤
│牽連│【修正前刑法第│              │              │        │        │            │
│連犯│55條後段】    │              │              │        │        │            │
│刪除│              │              │              │        │        │            │
│    │犯一罪而其方法│ 刪除         │鑑於牽連犯之實│刑法第2 │舊法    │            │
│    │或結果之行為犯│              │質根據難有合理│條第1項 │        │            │
│    │他罪名者，從一│              │說明，且其存在│前段    │        │            │
│    │重處斷。      │              │亦有擴大既判力│        │        │            │
│    │              │              │範圍，而有鼓勵│        │        │            │
│    │              │              │犯罪之嫌，而予│        │        │            │
│    │              │              │刪除，其後在適│        │        │            │
│    │              │              │用上得視其具體│        │        │            │
│    │              │              │情形，分別論以│        │        │            │
│    │              │              │想像競合犯或數│        │        │            │
│    │              │              │罪併罰予以處斷│        │        │            │
│    │              │              │。如依新法應數│        │        │            │
│    │              │              │罪併罰，而舊法│        │        │            │
│    │              │              │可依裁判上一罪│        │        │            │
│    │              │              │論處，被告行為│        │        │            │
│    │              │              │後之新法非有利│        │        │            │
│    │              │              │於被告，仍應適│        │        │            │
│    │              │              │用被告行為時之│        │        │            │
│    │              │              │舊法。        │        │        │            │
│    │              │              │              │        │        │            │
├──┴───┬───┼───────┴───────┴────┴────┴──────┤
│整體比較結果│  舊法│1.刑法第28條有關共同正犯規定，僅作文字修正，對於狹義共同正犯（指│
│            │      │  有犯意聯絡及行為分擔之數行為人）之認定，是以新法並未較有利於被│
│            │      │  告，依刑法第2 條第1 項前段之規定，應適用行為時舊法規定。      │
│            │      │2.因本案再犯者為故意犯罪，依上揭說明，新法並無較有利於被告，應適│
│            │      │  用修正前刑法第47條。                                          │
│            │      │3.牽連犯而予刪除後，在適用上視其具體情形，分別論以想像競合犯或數│
│            │      │  罪併罰予以處斷。如依新法應數罪併罰，而舊法可依裁判上一罪論處，│
│            │      │  被告行為後之新法非有利於被告，仍應適用被告行為時之舊法。      │
│            │      │4.被告行為後之法律已有變更，經綜合比較結果，適用舊法應對被告並無│
│            │      │  不利，是應依刑法第2 條第1 項前段規定適用舊法。另按從刑附屬於主│
│            │      │  刑，除法律有特別規定者外，依主刑所適用之法律即適用舊法，則沒收│
│            │      │  部分，應適用修正前刑法第38條第1 項第2 款。                    │
│            │      │                                                                │
└──────┴───┴────────────────────────────────┘


司法院資訊處製作；財團法人民間司法改革基金會備份。
